【裁判字號】    97,交抗,1970
【裁判日期】    971203
【裁判案由】    違反道路交通管理處罰條例
【裁判全文】
臺灣高等法院交通事件裁定            97年度交抗字第1970號
抗  告  人
即受處分人  甲○○
上列抗告人因違反道路交通管理處罰條例案件，不服臺灣士林地
方法院中華民國97年9 月30日所為裁定（97年度交聲字第768 號
），提起抗告，本院裁定如下：
    主  文
原裁定撤銷，發回臺灣士林地方法院。
    理  由
一、原裁定意旨略以：按「汽車行駛於道路上，其駕駛人或前座
    乘客未繫安全帶者，處駕駛人新臺幣（以下同）1500元罰鍰
    ；其實施及宣導辦法，由交通部定之。汽車行駛於高速公路
    ，違反前項規定者，處駕駛人新臺幣3000元以上6000元以下
    罰鍰。」、「汽車駕駛人，爭道行駛有不按遵行之方向行駛
    情形者，處新臺幣600 元以上1800元以下罰鍰。」；而汽車
    駕駛人違反道路交通管理處罰條例第45條規定者，除依該條
    款處罰鍰外，並記違規點數1 點，道路交通管理處罰條例第
    31條第1 項、第2 項、第45條第1 款、第63條第1 項第1 款
    分別定有明文。本件抗告人即受處分人甲○○於95年7 月24
    日下午2 時57分許，駕駛車號7D-5538 號自小客車行經國道
    三號西湖服務區，經內政部警政署國道公路警察局第二隊員
    警舉發「駕駛人未繫安全帶」、「未依遵行方向行駛」之違
    規，爰依道路交通管理處罰條例第31條第2 項、第45條第1
    款、第63條第1 項第1 款，裁處受處分人7800元，並記違規
    點數1 點。查本件經證人即當時查獲之員警田德誠於原審訊
    問中具結證述：當天伊與同仁陳尚雲警員一同在西湖服務區
    執行巡邏勤務，一開始伊巡邏經過發現異議人停在該服務區
    ○○道上講行動電話，伊把巡邏車開到旁邊與異議人車輛平
    行，並請他不要把車子停在該處，叫他把車開走，後來伊的
    巡邏車繼續往前開，伊從後照鏡發現異議人還是沒有移車的
    動作，所以伊跟陳尚雲一起下車，叫異議人出示證件、駕照
    、行照，因異議人停車的位置是在人行道上，且一邊開車一
    邊手持行動電話通話，伊就先開立一張舉發異議人駕駛中撥
    打行動電話的舉發通知單，但異議人拒絕簽收駕車離去，離
    去時異議人未繫安全帶，且是從人行專用道駛離該處，沒有
    按照規定路線，伊在現場有拍攝違規照片，回警局後再依照
    片逕行舉發，開立本件違規單後再郵寄給用路人等語（見原
    審卷第37頁至第38頁），並庭呈當時拍攝受處分人違規照片
    7 幀為證，證人陳尚雲亦證稱：當時伊與田德誠駕駛巡邏車
    進入西湖服務區，異議人之車輛停在服務區○○○○道上，
    伊示意請他離開，因那個地方很多車，後來發現異議人在車
    子行進間使用手持式行動電話，田德誠即靠近該車，伊在後
    方照相，之後伊或田德誠其中一人就上前向異議人索取證件
    ，並告知他使用行動電話違規，給他開舉發通知單，但異議
    人不認同並拒絕簽收，之後異議人離開時伊及田德誠還是繼
    續看著他的車輛，也繼續拍照，他離開時從停車格倒車駛離
    的時候未繫安全帶，且離開時行駛人行專用道，故回警局後
    伊就再依據照片開立本件違規單寄給異議人；證人田德誠庭
    呈之照片7 張就是伊當天拍的照片等語（見原審卷第39頁至
    第40頁），該二名證人所言互核相符，且該等證人均為執法
    員警，當無理由甘冒偽證刑責，無故誣陷受處分人，參以上
    開照片確清楚顯示受處分人於行車時未繫安全帶，且行駛人
    行專用道等情，受處分人亦不爭執該照片確為當日現場情形
    （見原審卷第38頁、第40頁），堪認受處分人確有未繫安全
    帶及未依遵行方向行駛之違規事實無疑，受處分人辯稱其有
    繫安全帶云云，尚難採信，至受處分人另稱其是在停車靜止
    狀態打行動電話，證人田德誠當時不應拍打其車輛等語，係
    受處分人當日之另一違規事實，尚與本案無涉。從而原處分
    機關依據前揭違規單，依據道路交通管理處罰條例第31條第
    2 項、第45條第1 款規定，裁處受處分人7800百元罰鍰，並
    依同條例第63條第1 項第1 款記違規點數1 點，並無違誤，
    原審因認本件聲明異議，核無理由，應予駁回。
二、抗告意旨則以：證人田德誠與陳尚雲案發當時，執勤態度至
    為不佳，用力拍打抗告人之車窗，因之雙方有不悅，證人為
    此爰其「未繫安全帶」為由，予以舉發，惟渠等證人為本案
    利害關係人，且為本案之舉發人，其證述內容定係偏袒舉發
    內容及其同事之證詞，以實其舉發事實之說，其證言之價值
    、證據力，殊無憑信，難謂無偏頗之虞；依卷附照片勘驗可
    知其照片根本無從證諸抗告人涉有「汽車行駛於道路上，未
    繫安全帶者」事實（當時抗告人係靜止狀態，未開車、未行
    進），據此，本件就原處分機關所認定之行為人違規事實仍
    有合理之訴訟上懷疑，並無行為人確有該當於道路交通管理
    處罰條例各該處罰條文構成要件之確信者，即應本於訴訟上
    「對待證事實倘有懷疑，則從被告之利益作解釋」之證據法
    則，作對行為人有利之認定，原審裁定漏未審酌及此，難謂
    無再事研求餘地，請求撤銷原裁定，並為適法之裁定等語。
三、經查：
  (一)原審認定受處分人有駕駛人未繫安全帶之違規行為，而認原
    處分機關依道路交通管理處罰條例第31條第2 項規定裁罰核
    無違誤而駁回其異議，固非無見。惟86年1 月22日道路交通
    管理處罰條例第31條第1 項增訂繫安全帶義務之規定，參酌
    該條之立法意旨（立法院公報第83卷第35期院會紀錄）：「
    小客車駕駛人及前座乘客繫上安全帶，對於其因而肇事後之
    生命、身體安全之保障甚大，此項規定在高速公路實施後成
    效良好，故比照先進國家規定於公告之專用快速道路亦應繫
    安全帶」，足見該條規定係為保障駕駛人及前座乘客之生命
    、身體安全，避免身體因強大之外力碰撞，造成重大傷亡；
    復於90年1 月2 日修訂為「汽車行駛於道路上，其汽車駕駛
    人或前座乘客未繫安全帶者，處駕駛人新臺幣1500元罰鍰；
    其實施及宣導辦法，由交通部定之。」，並在該條第2 項增
    訂「汽車行駛於高速公路，違反前項規定者，處駕駛人新臺
    幣3000元以上6000元以下罰鍰。」之規定，暨將駕駛人違反
    繫安全帶自我義務之罰鍰金額區○○○○道路與高速公路之
    不同，其增訂第2 項提高同條第1 項罰鍰金額，用以督促高
    速公路上之駕駛人應更加注重自身生命、身體安全之原因，
    無非係高速公路上之行車速度遠較一般道路高出甚多，行駛
    於高速公路上之車輛速度更快，一旦發生交通事故，車輛碰
    撞之外力明顯較一般道路更大，故以較一般道路為高之罰鍰
    金額，提醒使用高速公路之駕駛人在較一般道路速度更快之
    行車環境中，應注意繫上安全帶之自我義務，自不待言。
  (二)原審認定受處分人上揭違反繫安全帶規定之地點，係位在離
    開高速公路主線車道或加、減速車道、輔助車道、匝道等與
    主線車道相連道路之休息服務區內，該區域之行車速度，顯
    然已較高速公路主線車道或直接相連道路之行車速度為低，
    而幾與一般道路相同，是否得逕予認定受處分人之行為該當
    於道路交通管理處罰條例第31條第2 項規定之高速公路範圍
    內，自有疑問。再者，高速公路休息區範圍倘屬高速公路之
    路權範圍內，仍應受相關交通規範立法目的之拘束。審酌前
    揭道路交通管理處罰條例第31條規定，其將駕駛人違反繫安
    全帶自我義務之罰鍰金額區○○○○道路與高速公路，其立
    法目的係基於一般道路與高速公路行車速度不同，因而對違
    反該規定義務之行為人分別裁處不同之罰鍰金額，而本件原
    審認定受處分人係在行車速限與一般道路並無不同之高速公
    路休息區域內違反繫安全帶之義務，而認同原處分機關依道
    路交通管理處罰條例第31條第2 項規定裁罰處受處分人，是
    否與上揭該條項所示加重處罰之立法意旨相符，亦有研析商
    榷之餘地。原裁定遽予駁回受處分人之異議，未就上開情節
    予以分辨，容有可議，難昭折服。又受處分人就原處分機關
    對其「未依遵行方向行駛」之違規行為經原審駁回其異議後
    固未提起抗告，然道路交通管理處罰條例第63條第1 項第1
    款就行為人違反同條例第31條第2 項、第45條第1 款之行為
    均有違規記點之規定，則原處分機關對受處分人記違規點數
    1 點，究係針對其之「駕駛人未繫安全帶」抑或「未依遵行
    方向行駛」之違規行為所為之記點處分不明，受處分人雖僅
    就其被裁罰「駕駛人未繫安全帶」部分指摘，本院仍應將原
    裁定全部撤銷發回，由原審另為適法之裁定。
據上論結，應依道路交通管理處罰條例第89條、道路交通案件處
理辦法第26條，刑事訴訟法第413條，裁定如主文。
中    華    民    國    97    年    12     月    3    日
                  刑事第十五庭  審判長法  官  吳昭瑩
                                      法  官  蘇隆惠
                                      法  官  李正紀
以上正本證明與原本無異。
不得再抗告。
                                      書記官  鄭信昱
中    華    民    國    97    年    12    月    3     日


司法院資訊處製作；財團法人民間司法改革基金會備份。
